ACORDAO-COMPLETO-2494355

ACÓRDÃO 10244/2021 ATA 28/2021 - SEGUNDA CÂMARA

VISTOS, relatados e discutidos o ato de concessão inicial de aposentadoria em favor de Mario Celio de Souza Matos (XXX.182.361-XX) , ex-servidor do Tribunal Regional Federal da 1ª Região.
ACORDAM os Ministros do Tribunal de Contas da União, reunidos em Sessão da Segunda Câmara, diante das razões expostas pelo Relator, nos termos dos arts. 71, inciso III, da Constituição Federal, 1º, inciso V, e 39, inciso II, da Lei 8.443/1992, e 260 a 262, do Regimento Interno do Tribunal de Contas da União, em
9.1 considerar ilegal o ato de concessão de aposentadoria de Mario Celio de Souza Matos (XXX.182.361-XX) e negar-lhe registro;
9.2 dispensar o ressarcimento das quantias indevidamente recebidas de boa-fé, consoante o Enunciado nº 106 da Súmula de Jurisprudência do TCU;
9.3 determinar ao gestor de pessoal do Tribunal Regional Federal da 1ª Região que:
9.3.1 suprima a parcela "opção" incorporada aos vencimentos de aposentadoria do servidor, em razão da ocupação de função inerente à estrutura remuneratória do cargo efetivo de Analista Judiciário, Especialidade Execução de Mandados, em contrariedade à jurisprudência do TCU (Acórdão 1757/2021-TCU-Primeira Câmara e 2.443/2021-1ª Câmara, ambos da relatoria do Ministro Walton Alencar Rodrigues) ;
9.3.2 emita novo ato de aposentadoria do interessado, livre da irregularidade apontada, disponibilizando-os a este Tribunal, por meio do Sistema e-Pessoal, nos termos e prazos fixados na IN-TCU 78/2018;
9.4. no prazo de trinta dias, contados da ciência, disponibilize a este Tribunal, por meio do Sistema e-Pessoal, comprovante da data em que o interessado tomou conhecimento deste Acórdão, conforme art. 21, inciso I, da IN-TCU 78/2018;
9.5. determinar à Secretaria de Fiscalização de Pessoal (Sefip) que monitore o cumprimento da determinação ora expedida, representando ao Tribunal, em caso de irregularidades;
9.6. dar ciência deste Acórdão ao órgão responsável pela concessão, informando que o teor integral da deliberação poderá ser obtido no endereço eletrônico www.tcu.gov.br/acordaos.

Ato de aposentadoria, submetido, para fins de registro, à apreciação do Tribunal de Contas da União (TCU), de acordo com o art. 71, inciso III, da Constituição Federal.  O ato foi cadastrado e disponibilizado ao TCU por intermédio do Sistema e-Pessoal, na forma do art. 2º e 4º da Instrução Normativa TCU 78/2018

Segunda Câmara

Tribunal Regional Federal da 1ª Região.

3. Interessados/Responsáveis:
3.1. Interessado: Mario Celio de Souza Matos (XXX.182.361-XX).

13.1. Ministros presentes: Bruno Dantas (Presidente), Aroldo Cedraz e Raimundo Carreiro (Relator).
13.2. Ministro-Substituto convocado: Marcos Bemquerer Costa.
13.3. Ministro-Substituto presente: André Luís de Carvalho.

RAIMUNDO CARREIRO

Trata-se de ato de concessão inicial de aposentadoria exarados pelo Tribunal Regional Federal da 1ª Região e submetido à apreciação do Tribunal de Contas da União para fins de registro. 
2.	Transcrevo a seguir, com ajustes de forma, a instrução produzida pela Secretaria de Fiscalização de Pessoal (Sefip) à peça 5, chancelada pelo dirigente da Unidade (peça 6) a qual propôs considerar o ato ilegal e negar-lhe registro, no que foi acompanhada pelo Ministério Público junto ao TCU/MP-TCU, na pessoa do Procurador Júlio Marcelo de Oliveira (peça 7) :
"INTRODUÇÃO 
1.	Trata-se de ato de aposentadoria, submetido, para fins de registro, à apreciação do Tribunal de Contas da União (TCU) , de acordo com o art. 71, inciso III, da Constituição Federal.  O ato foi cadastrado e disponibilizado ao TCU por intermédio do Sistema e-Pessoal, na forma do art. 2º e 4º da Instrução Normativa TCU 78/2018. 
2.	O ato desse processo pertence às seguintes unidades: 
2.1.	Unidade emissora: Tribunal Regional Federal da 1ª Região. 
2.2.	Unidade cadastradora:  Tribunal Regional Federal da 1ª Região. 
2.3.	Subunidade cadastradora: TRF1 - SECGP - DILEP. 
EXAME TÉCNICO 
Procedimentos aplicados 
3.	Os procedimentos para exame, apreciação e registro de atos de pessoal encontram-se estabelecidos na Instrução Normativa TCU 78/2018 e na Resolução TCU 206/2007. Essas normas dispõem que os atos de pessoal disponibilizados por meio do e-Pessoal devem ser submetidos previamente a críticas automatizadas, com base em parâmetros predefinidos. 
4.	As críticas das informações cadastradas na etapa de coleta do ato foram elaboradas e validadas levando-se em conta as peculiaridades de cada ato. Os itens verificados nessa etapa são inerentes a dados cadastrais, fundamentos legais, mapa de tempo, ficha financeira, assim como eventuais ocorrências de acumulação. Trata-se de verificações abrangentes, minuciosas e precisas e sem a necessidade de ação humana e, portanto, menos suscetível a falhas. As críticas aplicadas estão discriminadas no sistema, no Menu e-Pessoal, opção "Crítica", que podem ser acessadas mediante concessão de perfil específico a servidores do TCU responsáveis pela análise. 
5.	Além das críticas automatizadas, há verificação humana adicional no caso de haver alertas do sistema ou informações não formatadas, como esclarecimentos do gestor ou do controle interno.   
6.	As críticas também consideram os registros do Sistema Integrado de Administração de Recursos Humanos (Siape) . O Siape disponibiliza informações atualizadas sobre as parcelas que integram os proventos, diferentemente, portanto, do e-Pessoal, que informa as parcelas no momento do registro do ato.  
7.	Essa confrontação com o Siape fornece uma visão atual e verdadeira da situação, o que permite descaracterizar irregularidades e inconsistências que, embora constantes do e-Pessoal, já foram corrigidas. 
8.	As verificações detectadas no ato encontram-se discriminadas na aba de pendências do ato no sistema e-Pessoal, bem como no espelho do ato contemplado por esta instrução. 
Exame das Constatações 
9. Ato: 99654/2019 - Inicial - Interessado: MARIO CELIO DE SOUZA MATOS - CPF: XXX.182.361-XX 
9.1. 	Parecer do Controle Interno: considerar o ato Legal. 
9.2. 	Constatação e análise:  
9.2.1. Houve o registro de pelo menos uma rubrica com 'Denominação para análise pelo TCU = Vantagem de caráter pessoal (116035 - VANT. PES. (INC.FC 05) LEI 9527/97 (Vantagem de caráter pessoal - Incorporação de quintos/décimos de função) - R$ 3.434,43) . 
a.	Justificativa do Gestor de Pessoal: Não há. Verificação efetuada no âmbito do TCU. 
b.	Análise do Controle Interno:  Não há. Verificação efetuada no âmbito do TCU. 
c.	Análise da Equipe Técnica: Ilegal 
É indevida a concessão da vantagem de quintos ou décimos aos ocupantes do cargo de Analista Judiciário, Especialidade Execução de Mandados antigo Oficial de Justiça Avaliador) , pois a função comissionada exercida era inerente às atribuições do cargo efetivo. Ademais, é ilegal a concessão da vantagem de quintos em razão do exercício de funções comissionadas após o advento da Lei 9.624/1998. 
9.3.	O quadro resumo de ocorrências e, quando for o caso, o detalhamento da norma legal e da jurisprudência para a inconsistência acima elencada encontra-se no anexo II dessa instrução.  
9.4.	Encaminhamento do ato:  
9.4.1.	Considerar ILEGAL e recusar registro  do ato de Aposentadoria de MARIO CELIO DE SOUZA MATOS do quadro de pessoal do órgão/entidade Tribunal Regional Federal da 1ª Região, com base nos arts. 71, inciso III, da Constituição Federal, 1º, inciso V, e 39, inciso II, da Lei 8.443/1992 e 260, § 1º, do Regimento Interno.  
9.4.2.	Com fulcro no art. 262, caput, do Regimento Interno deste Tribunal, determinar ao órgão/entidade Tribunal Regional Federal da 1ª Região que:  
a.	dê ciência, no prazo de quinze dias, contados da notificação, do inteiro teor desta deliberação ao interessado, alertando-o de que o efeito suspensivo proveniente da interposição de eventuais recursos junto ao TCU não o exime da devolução dos valores percebidos indevidamente, caso o recurso não seja provido. 
b.	promova a exclusão, no prazo 15 (quinze) dias, contados a partir da ciência desta deliberação, sujeitando-se a autoridade administrativa omissa à responsabilidade solidária, da rubrica apontada em face de manifesta ilegalidade, uma vez que o seu pagamento não encontra respaldo na jurisprudência deste Tribunal. 
c.	emita novo ato, livre da irregularidade ora apontada, em substituição ao ato de Aposentadoria de MARIO CELIO DE SOUZA MATOS, submetendo-o à nova apreciação por este Tribunal, na forma do artigo 260, caput, também do Regimento. 
d.	no prazo de trinta dias, contados da ciência da decisão, envie a este Tribunal documentos comprobatórios de que o interessado cujo ato foi impugnado está ciente do julgamento deste Tribunal. 
e.	dispense a devolução dos valores indevidamente recebidos de boa-fé até a data da ciência do órgão/entidade Tribunal Regional Federal da 1ª Região, do acórdão que vier a ser proferido, com base no Enunciado 106 da Súmula da Jurisprudência do TCU. 
CONCLUSÃO 
10.	A abrangência e a profundidade das verificações levadas a efeito fundamentam convicção de que o ato 99654/2019 pode ser apreciado pela ilegalidade, em razão das irregularidades apontadas no item Exame das Constatações desta instrução, que representam afronta à legislação e à jurisprudência de referência. 
11.	O aludido ato deu entrada neste Tribunal há menos de cinco anos, não sendo aplicável, portanto, o procedimento de contraditório e ampla defesa determinado pelo Acórdão 587/2011-TCU-Plenário. 
PROPOSTA DE ENCAMINHAMENTO 
12.	Ante o exposto, com fundamento no art. 71, inciso III, da Constituição Federal, no art. 1º, inciso V, e art. 39, incisos I e II, da Lei 8.443/1992, no art. 260 do Regimento Interno do Tribunal de Contas da União, propõe-se:  
12.1.	Considerar ILEGAL e recusar registro  do ato de Aposentadoria de MARIO CELIO DE SOUZA MATOS do quadro de pessoal do órgão/entidade Tribunal Regional Federal da 1ª Região, com base nos arts. 71, inciso III, da Constituição Federal, 1º, inciso V, e 39, inciso II, da Lei 8.443/1992 e 260, § 1º, do Regimento Interno. 
12.2.	Com fulcro no art. 262, caput, do Regimento Interno deste Tribunal, determinar ao órgão/entidade Tribunal Regional Federal da 1ª Região que:  
12.2.1.	dê ciência, no prazo de quinze dias, contados da notificação, do inteiro teor desta deliberação ao interessado, alertando-o de que o efeito suspensivo proveniente da interposição de eventuais recursos junto ao TCU não o exime da devolução dos valores percebidos indevidamente, caso o recurso não seja provido. 
12.2.2.	dispense a devolução dos valores indevidamente recebidos de boa-fé até a data da ciência do órgão/entidade Tribunal Regional Federal da 1ª Região, do acórdão que vier a ser proferido, com base no Enunciado 106 da Súmula da Jurisprudência do TCU. 
12.2.3.	no prazo de trinta dias, contados da ciência da decisão, envie a este Tribunal documentos comprobatórios de que o interessado cujo ato foi impugnado está ciente do julgamento deste Tribunal. 
12.2.4.	promova a exclusão, no prazo 15 (quinze) dias, contados a partir da ciência desta deliberação, sujeitando-se a autoridade administrativa omissa à responsabilidade solidária, da rubrica apontada em face de manifesta ilegalidade, uma vez que o seu pagamento não encontra respaldo na jurisprudência deste Tribunal. 
12.2.5.	emita novo ato, livre da irregularidade ora apontada, em substituição ao ato de Aposentadoria de MARIO CELIO DE SOUZA MATOS, submetendo-o à nova apreciação por este Tribunal, na forma do artigo 260, caput, também do Regimento.
É o relatório.

não há

Procurador Júlio Marcelo de Oliveira.

APOSENTADORIA. PERCEPÇÃO IRREGULAR DE QUINTOS: FUNÇÃO INERENTE AO CARGO DE OFICIAL DE JUSTIÇA AVALIADOR. ENTRADA DO REGISTRO DO ATO NO TCU HÁ MENOS DE CINCO ANOS: DESNECESSIDADE DA APLICAÇÃO DO PROCEDIMENTO DE CONTRADITÓRIO. ILEGALIDADE DO ATO. NEGATIVA DE REGISTRO. DETERMINAÇÕES.

APOSENTADORIA (APOS)

Secretaria de Fiscalização de Integridade de Atos e Pagamentos de Pessoal e de Benefícios Sociais (Sefip).

Relato o presente processo em razão de sorteio realizado nos termos do art. 13 da Resolução TCU 175/2005 (peça 1) .
2.	Em exame atos de concessão de aposentadoria de Mario Celio de Souza Matos, servidor aposentado do Tribunal Regional Federal da 1ª Região.
3.	Conforme visto no Relatório antecedente, a Sefip manifestou-se pela ilegalidade do ato e pela negativa de registro em razão do percebimento irregular da verba de quintos/décimos, decorrente da ocupação de função inerente à estrutura remuneratória do cargo efetivo de Analista Judiciário, Especialidade Execução de Mandados antigo Oficial de Justiça Avaliador, que torna ilegal a incorporação dos quintos ou o pagamento da "opção" decorrente da aludida função, consoante a jurisprudência do TCU. 
4.	Acompanho a manifestação da Sefip, seguida pelo Ministério Público junto ao TCU, para considerar ilegal o referido ato de aposentação e negar-lhe o registro. 
5.	A incorporação da vantagem de quintos pelo exercício de função inerente à estrutura remuneratória do cargo efetivo (Analista Judiciário - Execução de Mandados) , é circunstância que torna ilegal o referido pagamento, consoante jurisprudência do TCU consolidada nos Acórdãos 1.757/2021 e 2.443/2021, ambos da Primeira Câmara e da relatoria do Ministro Walton Alencar Rodrigues, cujas ementas transcrevo:
APOSENTADORIA. CONSULTOR LEGISLATIVO. INCORPORAÇÃO DE QUINTOS EM DECORRÊNCIA DA OCUPAÇÃO DE FUNÇÃO INERENTE AO CARGO EFETIVO. IMPOSSIBILIDADE. PAGAMENTO DA VANTAGEM DENOMINADA "OPÇÃO" ORIUNDA DO ART. 2º DA LEI 8.911/1994, EM DECORRÊNCIA DA OCUPAÇÃO DE FUNÇÃO INERENTE AO CARGO EFETIVO. IMPOSSIBILIDADE. AFRONTA AO REGRAMENTO ESTABELECIDO NO ART. 40, § 2º, DA CONSTITUIÇÃO FEDERAL, COM A REDAÇÃO DADA PELA EC 20/1998. ILEGALIDADE. NEGATIVA DE REGISTRO. DETERMINAÇÕES. (Acórdão 1757/2021-TCU-Primeira Câmara) 
APOSENTADORIA. PARCELA INCORPORADA A TÍTULO DE "QUINTOS". VANTAGEM INERENTE À ESTRUTURA REMUNERATÓRIA DO CARGO EFETIVO. IMPOSSIBILIDADE DE INCORPORAÇÃO. PAGAMENTO CUMULATIVO DE QUINTOS DESSA FUNÇÃO COM A GAE. BIS IN IDEM. ILEGALIDADE. (Acórdão 2443/2021-TCU-Primeira Câmara) 
6.	Destaco ainda que o referido ato foi originalmente enviado ao TCU em 24/1/2020  (peça 3, p. 1) , portanto há menos de cinco anos, motivo pelo qual não se faz necessário aplicar o procedimento do contraditório e da ampla defesa determinado pelo Acórdão 587/2011-TCU-Plenário.
7.	À luz dessas considerações, acolho a proposta de encaminhamento da unidade técnica, no sentido de considerar ilegal e negar registro ao ato ora apreciado.
8.	Do exposto, VOTO por que seja aprovado o Acórdão que ora submeto a este Colegiado.
TCU, Sala das Sessões Ministro Luciano Brandão Alves de Souza, em 10 de agosto de 2021.
RAIMUNDO CARREIRO 
Relator